【裁判字號】    89,簡上,233
【裁判日期】    900119
【裁判案由】    清償債務
【裁判全文】
臺灣臺南地方法院民事判決    八十九年度簡上字第二三三號
    上  訴  人  國華人壽保險股份有限公司
    法定代理人  丙○○
    訴訟代理人  甲○○
    被上訴人    乙○○
右當事人間請求清償債務事件，上訴人對於中華民國八十九年九月十三日臺灣臺南地
方法院新市簡易庭八十九年度新簡字第四三九號第一審判決提起上訴，本院判決如左
：
    主      文
上訴駁回。
第二審訴訟費用由上訴人負擔。
    事      實
甲、上訴人方面：
一、聲明：
（一）原判決廢棄。
（二）被上訴人應給付上訴人新台幣（下同）十六萬零八百十九元暨自民國八十八年
      十月二十日起至清償日止，按週年利率百分之五計算之利息。
二、陳述：除宣示判決筆錄理由要領第一項所記載相同者予以引用外，補充陳述如后
    ：
    原審所為不利上訴人之判決，無非以上訴人未合法終止系爭合約，故所請並無理
    由云云，惟查：
（一）上訴人早以存證信函表意終止契約，且按最高法院八十六年台抗字第六二八號
      裁定意旨略稱：「非對話而為意思表示者，其意思表示以通知達到相對人時發
      生效力，民法第九十五條第一項定有明文。所謂達到，係指意思表示達到相對
      人之支配範圍，置於相對人隨時可了解其內容之客觀狀態而言。若表意人以書
      信為意思表示（或意思通知），該書信達到相對人，相對人無正當理由而拒絕
      接到，或相對人已受郵局通知往取書信（郵件），該書信既已達到相對人之支
      配範圍內，相對人隨時可以了解其內容，依上說明，應認為已達到而發生效力
      。」查本件上訴人公司為請求被上訴人返還激勵金並終止雙方聘任合約所寄發
      之台北郵局八十八年十二月一日第一七九三三號存證信函，係向被上訴人之住
      所地為之，而被上訴人並無變更住所，況該住址與鈞院前發之支付命令送達處
      所相同，是該函早已寄達，嗣經郵局招領逾期，始遭退回，依首揭裁定意旨，
      該函即達於被上訴人可隨時了解內容之客觀狀態，自足認該意思表示已達到被
      上訴人，原審不察，遽認上訴人未合法終止契約，實非允當。
（二）又上訴人就本件請求係先向鈞院聲請對被上訴人核發支付命令，即鈞院八十九
      年度促字第九七五二號支付命令，該支付命令業經合法送達予被上訴人，可認
      上訴人已將終止契約之意思表示合法通知被上訴人。又上訴人歷次開庭均當庭
      陳明終止兩造間業務襄理聘任合約書，請求被上訴人返還激勵金，該終止契約
      之意思表示亦屬合法送達予被上訴人。兩造間之業務襄理聘任合約書既合法終
      止，被上訴人自應返還激勵金。
三、證據：引用原審立證方法，並提出記載「招領逾期未領退回」信封影本一件。
乙、被上訴人方面：
一、聲明：如主文第一項所示。
二、陳述：除宣示判決筆錄理由要領第一項所記載相同者予以引用外，補充陳述如后
    ：
（一）被上訴人沒有收到上訴人所寄的台北郵局八十八年十二月一日第一七九三三號
      存證信函。上訴人沒有合法通知被上訴人終止業務襄理聘任合約。被上訴人沒
      有離職，是上訴人將被上訴人解聘，被上訴人在八十八年十月份仍有向上訴人
      公司報件，並到公司福利都展處拿東西、找同事，被上訴人沒有固定的上班時
      間，縱未到公司上班，亦不能認為是自己離職。
（二）上訴人將被上訴人解聘時尚未到八十八年十二月考核時間，被上訴人亦有可能
      完成責任額，上訴人將被上訴人逕行解聘不合理。
三、證據：引用原審立證方法。
    理      由
一、本件上訴人起訴主張：被上訴人於民國八十七年十一月一日與原告簽訂業務襄理
    聘任合約書，並約定先向上訴人預領激勵金十五萬元，其履約責任額則為直轄組
    初年度業務津貼一百二十五萬元，如任職期間離職者，應按不足額比例加計百分
    之十，一次償還激勵金。上訴人業經於八十八年十月二十日將被上訴人解聘，並
    以本院八十九年度促字第九七五二號支付命令之送達、台北郵局八十八年十二月
    一日第一七九三三號存證信函及上訴人歷次開庭均當庭陳明終止兩造間業務襄理
    聘任合約書，該終止契約之意思表示亦屬合法送達予被上訴人。兩造間之業務襄
    理聘任合約書已合法終止。被上訴人既於八十八年十月二十日離職，業務津貼責
    任額僅完成三萬一千六百七十三元，不足之差額為一百二十一萬八千三百二十七
    元，經按比例核算後並加計百分之十，被上訴人應償還上訴人激勵金十六萬零八
    百十九元（以下簡稱系爭激勵金）。爰依兩造業務襄理聘任合約書第五條第三項
    甲款之規定，請求被上訴人返還激勵金十六萬零八百十九元暨自八十八年十月二
    十日起至清償日止，按週年利率百分之五計算之利息。
二、被上訴人則以：依兩造之聘任契約書第六條規定，於人員完成登錄作業，取得登
    錄證時，核發激勵金額之百分之五十，即十五萬元，被上訴人於八十八年三月十
    七日取得登錄證，上訴人卻遲未核發其餘之激勵金，已違約在先。且依上訴人「
    業務襄理管理規章」：業務襄理分為Ａ、Ｂ二級，每級考核期間為六個月，即未
    達成Ａ級考核，降為Ｂ級業務襄理，未達Ｂ級業務襄理再降為業務代表，故依規
    章從Ａ級襄理降至業務代表時，最少也要一年以上，上訴人並未依在職考核辦法
    即將被上訴人停職，且被上訴人從未辦理離職，被上訴人沒有固定的上班時間，
    縱未到公司上班，亦不能認為是自己離職。乃上訴人未依「業務襄理管理規章」
    片面停職毀約，是其請求被上訴人返還系爭激勵金並無理由等語，資為抗辯。
三、上訴人主張兩造於八十七年十一月一日訂立「業務襄理聘任合約書」，約定由上
    訴人聘任被上訴人為Ａ級業務襄理，任職期間自八十七年十一月一日起至九十年
    十月二十九日止計三年，上訴人與被上訴人訂約時已發給被上訴人激勵金十五萬
    元，尚有十五萬元之激勵金未發，而被上訴人依約應完成履約責任額為直轄組初
    年度業務津貼一百二十五萬元，惟迄至八十八年十月二十日止，被上訴人業務津
    貼責任額僅完成三萬一千六百七十三元，以及八十八年七月上訴人已將被上訴人
    之職位調降為Ｂ級業務襄理之事實，業據上訴人提出「業務襄理聘任合約書」及
    「業務襄理聘約書」各一件為證，且為被上訴人所不爭執，應堪信為真實。
四、上訴人主張被上訴人已於八十八年十月二十日離職，依兩造業務襄理聘任合約書
    第五條第三項甲款之規定，按各職級管理規章中之規定改聘為業務代表（ＣＡ）
    或離職時，依改聘前不足履約責任額之比例加計百分之十，一次攤還激勵金額，
    被上訴人至八十八年十月二十日止，業務津貼責任額僅完成三萬一千六百七十三
    元，不足之差額為一百二十一萬八千三百二十七元，經按比例核算後並加計百分
    之十，被上訴人應償還上訴人激勵金十六萬零八百十九元云云，惟為被上訴所否
    認，並以前揭情詞置辯。經查：
（一）上訴人就其本件請求，先聲請本院核發八十九年度促字第九七五二號支付命令
      ，嗣經被上訴人於法定期間內聲明異議，而以上訴人支付命令之聲請視為本件
      起訴。上訴人於其八十九年二月二十二日支付命令聲請狀內主張「被上訴人於
      八十八年十月二十日離職」等語，惟於原審開庭時上訴人訴訟代理人先則陳明
      ：「我們聘用合約書上有載明，如不符合聘用本旨時，可以改聘或解聘，被告
      是因業績不好，被改聘為業務代表，後又因未到職才解聘的」等語（見原審八
      十九年度新簡調字第三０號案卷第十三頁），嗣又改稱：「我們解僱被告是因
      被告未達考核標準，我們八十八年七日（按應為「月」）將被告改聘為業務襄
      理Ｂ，等八十八年十月因考核不合格將被告直接解僱」等語（見同上案卷第三
      十八頁）。究係被上訴人於八十八年十月二十日自行辭職？上訴人先將被上訴
      人改聘為業務代表後，因被上訴人未到職，上訴人始以此為原因於八十八年十
      月二十日將被上訴人解僱？抑或係因被上訴人未達考核標準，上訴人先將被上
      訴人改聘為Ｂ級業務襄理，嗣於八十八年十月二十日以考核不合格為由將被上
      訴人解僱？就本件請求基礎事實之陳述前後矛盾不一，莫衷一是。嗣於本院審
      理中則陳稱：「（八十八年上半年業務主管）八十八年六月底進行考核，八十
      八年七月將被上訴人降為Ｂ級，八十八年十月二十日將被上訴人解聘」，「本
      件是依據業務襄理聘用合約書第五項第三點（甲）之規定請求返還激勵金，離
      職包括解聘或離職」，「離職包括自行離職或被強制離職」等語（見本院八十
      九年十二月十一日準備程序筆錄）。查上訴人前所主張被上訴人在八十八年十
      月二十日自行辭職，以及上訴人先將被上訴人改聘為業務代表後，因被上訴人
      未到職，上訴人始以此為原因於八十八年十月二十日將被上訴人解僱云云，既
      為被上訴人所否認，上訴人亦均未舉出任何證據為憑，空言主張，已無從採信
      。再上訴人既於原審及本院審理中陳述：八十八年七月將被上訴人降為Ｂ級業
      務襄理，八十八年十月二十日將被上訴人解聘等語，準此而論，應認上訴人本
      件請求之基礎事實係主張上訴人於八十八年十月二十日將被上訴人解聘，請求
      被上訴人依兩造業務襄理聘任合約書第五條第三項甲款之規定，返還系爭激勵
      金，合先敘明。
（二）次查，依兩造「業務襄理聘任合約書」第三、四條約定，上訴人應給付之激勵
      金額為三十萬元，而被上訴人於任職期間則應完成直轄組初年度業務津貼ＦＹ
      Ｃ一百二十五萬之履約責任額，又第五條第三項甲款規定：任職中途若被告按
      各職級管理規章中之規定改聘為業務代表，或離職時，應依改聘前不足履約責
      任額之比例加計百分之十，一次攤還激勵金額。可知本條規定之目的乃為促使
      被上訴人積極履行其ＦＹＣ一百二十五萬契約責任，且兩造既約定被上訴人一
      年度之業務津貼履約責任額為一百二十五萬元，如上訴人在一年度屆滿前無故
      任意片面終止兩造間聘任契約，被上訴人即應按比例返還激勵金並加計百分之
      十，則顯有欠公允且違誠信原則。因此上開兩造聘任契約第五條第三項甲款之
      規定，關於「或離職時」應依改約償還激勵金之解釋，自僅指(1)被上訴人自行
      終止兩造間聘任契約而離職。(2)上訴人以可歸責於被上訴人之契約終止事由終
      止系爭聘任契約，被上訴人因之離職而言；尚不包括上訴人片面任意終止聘任
      契約、命被上訴人離職等情。
（三）上訴人既主張因被上訴人考核不合格，於八十八年十月二十日將被上訴人解聘
      （終止兩造間之聘任契約），請求被上訴人返還激勵金云云，於茲應審究者為
      上訴人終止兩造聘任契約是否可歸責於被上訴人？及上訴人終止兩造聘任契約
      之意思表示是否合法發生效力？查，依兩造所訂「業務襄理聘約書」第二條第
      一款約定「業務襄理應遵守附表參管理規章之要求，並接受公司之考核」，有
      兩造所不爭之「業務襄理聘約書」在卷可稽，堪認上訴人所訂之「業務襄理管
      理規章」兩造已合意作為契約內容之一部分。依「業務襄理管理規章」規定，
      業務襄理區分為Ａ、Ｂ二級，業務襄理之考核期間為六個月，即每年一至六月
      、七至十二月兩次，經考核結果未達成Ａ級條件者，自動調整為次一級主管，
      ‧‧降級後經一次考核期通過Ａ級條件者，得晉陞高一級主管，‧‧；經考核
      結果未達Ｂ級考核規定者，自動改聘為業務代表（ＣＡ），上訴人公司不另行
      發函通知‧‧‧；除上述固定考核外，公司得依實際情況及聘約書之規定隨時
      考核之。再依兩造所訂業務襄理聘約書第四條第三款約定「業務襄理不能符合
      本聘約書附表參之管理規章之要求時，公司得終止本聘約或改聘之」，第五款
      約定「公司或業務襄理之任何一方，如欲終止聘約時，均得於十五天前以書面
      通知對方終止之」。所稱「得」於十五天前以書面通知對方終止之，應解為兩
      造就是否行使契約任意終止權保有選擇權而言，惟如兩造欲行使契約任意終止
      權，則依約自應於十五天前以書面通知他方。是依上開「業務襄理管理規章」
      、「業務襄理聘約書」之約定，上訴人所聘之Ｂ級襄理未通過年度考核規定時
      ，上訴人得改聘為業務代表，不需另行通知；但如非固定之年度考核而將被上
      訴人改聘或解聘（終止契約）時，自應於十五天前以書面表明終止事由通知被
      上訴人。
（四）又查，兩造於八十七年十一月一日訂立「業務襄理聘任合約書」，約定由上訴
      人聘任被上訴人為Ａ級業務襄理，任職期間自八十七年十一月一日起至九十年
      十月二十九日止計三年，八十八年一月至六月考核期間，上訴人考核後於八十
      八年七月將被上訴人降為Ｂ級業務襄理，此為兩造所不爭。上訴人主張八十八
      年十月二十日再以被上訴人考核不合格為由將被上訴人解聘（終止契約）。上
      訴人主張被上訴人依約應完成履約責任額為年度業務津貼責任額一百二十五萬
      元，惟迄至八十八年十月二十日止，被上訴人業務津貼責任額僅完成三萬一千
      六百七十三元，業為被上訴人所自承，則平均而言，被上訴人每個月僅能完成
      業務津貼責任額二千九百七十元（元以下四捨五入）。自顯難期待被上訴人於
      所餘二個月又十天之中，能完成剩餘之業務津貼責任額一百二十一萬八千三百
      二十七元，從而，上訴人主張非固定之年度考核結果被上訴人不合格，即有可
      歸責於被上訴人之事由等語，即屬可採。
（五）再按，非對話而為意思表示者，其意思表示以通知達到相對人時發生效力，民
      法第九十五條第一項前段定有明文。查，依前所述，上訴人以非固定之年度考
      核不合格為由而將被上訴人解聘（終止契約），自應於十五天前以書面表明終
      止契約之事由，將其意思表示送達於被上訴人，始生合法終止契約之效力。上
      訴人並未舉證證明在十五日前以書面載明終止契約之事由通知被上訴人，其主
      張兩造間聘任合約書已八十八年十月二十日終止，將被上訴人解聘云云，自不
      生合法終止契約之效力。上訴人另主張以本院八十九年度促字第九七五二號支
      付命令之送達、台北郵局八十八年十二月一日第一七九三三號存證信函及上訴
      人歷次開庭均當庭陳明終止兩造間業務襄理聘任合約書，該終止契約之意思表
      示亦屬合法送達予被上訴人云云，惟查，上訴人八十九年二月二十二日支付命
      令聲請狀僅記載「：：債務人（指被上訴人）於八十八年十月二十日離職，業
      務津貼責任額僅完成三一、六七三元，不足之差額計為一、二一八、三二七元
      ，經按比例核算債務人應給付債權人（指上訴人）一六０、八一九元」等語，
      而本院八十九年度促字第九七五二號支付命令則記載「債務人應於本命令送達
      後二十日之不變期間內，向債權人清償債務新台幣壹拾陸萬零捌佰壹拾玖元，
      及自民國八十八年十月二十日起至清償日止，按週年利率百分之五計算之利息
      ，並賠償程序費用新台幣壹佰壹拾伍元」等語，均未表明以被上訴人非固定之
      年度考核不合格為由終止兩造間之業務襄理聘任合約書之意旨，不得認本院八
      十九年度促字第九七五二號支付命令及上訴人八十八年二月二十二日支付命令
      聲請狀之送達，已生以書面合法通知被上訴人終止契約之效力。
（六）又上訴人雖於八十八年十二月一日以台北郵局第一七九三三號存證信函寄予被
      上訴人，惟觀之存證信函之內容，僅記載「台端於本公司任職期間，領取激勵
      金新台幣壹拾伍萬元整，惟並未依業務襄理聘任合約書第四條履行義務，依合
      約第五條約定，應返還激勵金新台幣壹拾陸萬零捌佰壹拾伍元整，今特函請台
      端於七日內至本公司行銷發展小組洽償，逾期本公司當依法追訴，幸勿自誤」
      等語，有存證信函在卷可稽，上開存證信函之內容亦無表明終止兩造間聘任契
      約之意思表示，難認上訴人已將終止契約之意思表示合法通知被上訴人，且上
      開存證信函送往被上訴人之戶籍地址，經以「招領逾期未領退回」，自屬未合
      法送達於被上訴人。上訴人雖引最高法院八十六年台抗字第六二八號裁定謂：
      「非對話而為意思表示者，其意思表示達到相對人之支配範圍，置於相對人隨
      時可了解其內容之客觀狀態（最高法院五十八年台上字第七一五號判例），若
      表意人以書信為意思表示（或意思通知），該書信達到相對人，相對人無正當
      理由而拒絕接收，或相對人已受郵局通知往取書信（郵件），該書信既已達到
      相對人之支配範圍內，相對人隨時可以了解其內容，依上說明，應認為已達到
      而發生效力」，主張本件存證信函寄送至被上訴人住址，已達到被上訴人可隨
      時了解內容之客觀狀態，自足認該意思表示已達到被上訴人云云。惟查，最高
      法院五十八年台上字第七一五號判例之案例事實，乃上訴人台灣省勞工保險局
      催告被上訴人台南市漁會解繳保險費備付金，其催告書均附有掛號郵件收件回
      執，係分別蓋有被上訴人租用之台南市郵局第一０七號信箱之戳記，餘或由被
      上訴人之工人王金水代收或台南市漁市場（屬被上訴人漁會之一部）收受，是
      否生意思表示送達之效力？判例意旨認：「非對話而為意思表示者，其意思表
      示以通知達到相對人時，發生效力，民法第九十五條第一項定有明文，謂達到
      ，係指意思表示達到相對人之支配範圍，置於相對人隨時可了解其內容之客觀
      狀態而言，上訴人送達之催告書中，其掛號郵件收件回執蓋有被上訴人租用之
      台南市郵局第０七號信箱之戳記部分，即屬可謂意思表示之達到固無論矣，其
      經交付於被上訴人之工人王金水收受部分，雖該王金水並非專管收發，但既將
      原件連同以租用信箱收受部分全部送交楊恒瑞轉交漁市場，足見被上訴人租用
      之信箱，經常係由該王金水開啟，從而郵局將上訴人之催告書逕行交付該王金
      水，亦難謂為並未達到。再台南市漁市場係被上訴人漁會之一部，漁市場業務
      人員為漁會職員，應受漁會總幹事之指揮監督：：則台南市漁市場仍屬被上訴
      人支配範圍：：上訴人在催告書載明收件人台南市漁市場而為之送達，是否不
      能謂為已具備催告之效力，即有再行斟酌之餘地」等語。上開最高法院五十八
      年台上字第一七五號判例事實，與本件上訴人存證信函經郵局以「招領逾期未
      領退回」之事實，完全不同，殊難比附援引。至於最高法院八十六年度台抗字
      第六二八號裁定引述上開最高法院判例要旨，謂：「若表意人以書信為意思表
      示（或意思通知），該書信達到相對人，相對人無正當理由而拒絕接收，或相
      對人已受郵局通知往取信件（郵件），該書信既已達到相對人之支配範圍內，
      相對人隨時可以了解其內容，依上說明，應認為已達到而發生效力。本件抗告
      人定二十日以上之期間催告受擔保利益人即相對人等人行使權利之存證掛號信
      ，記載收件人拒收，該拒收是否有正當理由？另記載招領逾期部分，是否郵局
      已通知收件人往取郵件？原法院未予調查說明，遽認該催告信未合法送達相對
      人，不生催告效力，因而裁定駁回抗告人返還擔保金之聲請，已有可議」等語
      ，依該最高法院裁定全文可認，表意人若提出存證信函記載「收件人拒收」、
      「招領逾期」，主張意思表示已達到相對人之支配範圍，置於相對人隨時可了
      解其內容之客觀狀態而生意思表示合法達到之效力，自應舉證證明「相對人無
      正當理由而拒絕接收」、「郵局已通知收件人往取郵件」，然上訴人迄未舉證
      證明其事，因之上訴人主張上開存證信函記載「招領逾期未領退回」，即屬已
      達到被上訴人之支配範圍，而生意思表示達到之效力云云，顯為誤解上開最高
      法院裁定內容，自無可採。
（七）末查，兩造開庭時之陳述主張係向法院為之，而上訴人訴訟代理人歷次開庭所
      陳述之事實前後不一，先後主張「被上訴人於八十八年十月二十日自行辭職」
      、「上訴人先將被上訴人改聘為業務代表後，因被上訴人未到職，上訴人始以
      此為原因於八十八年十月二十日將被上訴人解僱」、「係因被上訴人未達考核
      標準，上訴人先將被上訴人改聘為Ｂ級業務襄理，嗣於八十八年十月二十日以
      考核不合格為由將被上訴人解僱」等語，且上訴人訴訟代理人提及「係因被上
      訴人未達考核標準，上訴人先將被上訴人改聘為Ｂ級業務襄理，嗣於八十八年
      十月二十日以考核不合格為由將被上訴人解僱」等語，僅係向法院單純陳述主
      張行使本件請求權之基礎事實而已，自需上訴人訴訟代理人於特定開庭期日當
      庭向被上訴人明確表示以該日之陳述作為通知被上訴人終止契約之意思表示（
      行使終止契約之形成權之意思），始生對話意思表示之效力，惟觀之歷次開庭
      筆錄，並無上訴人訴訟代理人向被上訴人當庭表示行使終止契約之意思表示之
      記載，況依兩造上開「業務襄理管理規章」、「業務襄理聘約書」之約定，上
      訴人於非固定之年度考核而將被上訴人改聘或解聘（終止契約）時，應於十五
      天前以書面表明終止事由通知被上訴人，上訴人僅以言詞通知亦難認發生合法
      終止契約之效力。上訴人主張開庭時均有陳述「於八十八年十月二十日以考核
      不合格為由將被上訴人解僱」，即屬合法通知被上訴人終止契約云云，亦無可
      採。
五、上訴人既未依法終止兩造之聘任契約，其主張依管理規章第五條第三項甲款之規
    定請求被上訴人按其於八十八年十月二十日前不足履行責任額之比例加計一成，
    一次攤還激勵金十六萬零八百十九元及自八十八年十月二十日起至清償日止之法
    定遲延利息，為無理由，不應准許。原審為上訴人敗訴之判決，及駁回其假執行
    之聲請，並無不合。上訴意旨指摘原判決不當，求予廢棄改判，為無理由，應予
    駁回。
據上論結，本件上訴為無理由，依民事訴訟法第四百三十六條之一第三項、第四百四
十九條第一項、第七十八條，判決如主文。
中      華      民      國      九十    年      一      月     十九     日
                                    臺灣臺南地方法院民事第三庭
~B審判長法官  沈  揚  仁
~B      法官  許  蕙  蘭
~B      法官  鄭  彩  鳳
右正本證明與原本無異
不得上訴。
中      華      民      國      九十    年      一      月      二十    日
~B法院書記官  翁  心  欣


司法院資訊處製作；財團法人民間司法改革基金會備份。
